【裁判字號】    98,重訴,301
【裁判日期】    990120
【裁判案由】    債務人異議之訴
【裁判全文】
臺灣高雄地方法院民事判決             98年度重訴字第301號
原      告  庚○○
            己○○○
共      同
訴訟代理人  洪條根律師
被      告  陽信商業銀行股份有限公司
法定代理人  丁○○
訴訟代理人  丙○○
            甲○○
            乙○○
上列當事人間債務人異議之訴事件，本院於民國99年1 月6 日言
詞辯論終結，判決如下：
    主    文
原告之訴駁回。
訴訟費用新台幣壹拾萬伍仟佰陸拾捌元由原告負擔。
    事實及理由
一、原告主張：原告己○○○於民國80年7 月11日，邀約原告庚○○為連帶保證人，向保證責任高雄市第一信用合作社（下
    稱高雄一信）借款新台幣（下同）10,000,000元，並由己○○○提供其所有坐落高雄市三民區○○○段覆鼎金小段1312
    地號土地及其上同段5215建號建物（下稱系爭房地），為高
    雄一信設定權利價值最高限額12,000,000元之抵押權（下稱
    系爭抵押權）。高雄一信於86年12月間改制為高新商業銀行
    股份有限公司（下稱高新銀行），而原告於89年間因未依約
    清償本息，經高新銀行向本院取得89年度促字第70295 號支
    付命令，據以向本院聲請強制執行，由本院以90年度執字第
    69號強制執行事件（下稱90年強制執行事件）受理在案，嗣
    因執行無效果，而由本院就伊應連帶付高新銀行1,000 萬元
    ，及自89年6 月15日起至清償日止，按年息8.5%計算之利息
    ，暨自89年7 月15日起至清償日止，其逾期在6 個月以內者
    ，按上開利率之10 %，逾期超過6 個月者，按上開利率之20
    % 計算之違約金，並連帶賠償程序費用147 元之債權（下稱
    系爭債權），製發債權憑證予高新銀行。嗣因高新銀行將系
    爭債權以400 萬元之代價讓與訴外人戊○○，故於戊○○交
    付400 萬元予高新銀行時，系爭債權即已全數清償完畢，此
    由高新銀行於91年2 月5 日出具抵押權塗銷同意書，並據以
    向高雄市三民地政事務所辦理塗銷系爭抵押權，即得明證。
    詎被告於94年11月26日與高新銀行合併後，仍持系爭債權之
    債權憑證向本院聲請強制執行，經本院以98年度司執字第37
    004 號強制執行事件（下稱98年強制執行事件），拍賣己○○○名下之股票而受償607,241 元，自屬不當得利等情。爰
    依強制執行法第14條第1 項規定及民法第179 條規定提起本
    訴，並聲明：(一)確認系爭債權不存在。(二)被告應給付己○○○607,241 元及自起訴狀繕本送達翌日起至清償日止，按年
    息5%計算之利息。
二、被告則以：原告於89年間未依約清償本息，經高新銀行取得
    執行名義並聲請本院以90年強制執行事件拍賣系爭房地，本
    院於90年11月5 日發函通知訂90年12月3 日進行減價拍賣程
    序，拍賣底價為3,482,000 元，嗣戊○○向高新銀行表示願
    以400 萬元承買系爭房地，經高新銀行評估後，認先收回40
    0 萬元債權，系爭債權其餘未受清償部分再以債權憑證向原
    告追討，較續行拍賣有實益，且原告亦表同意。而按，戊○○於90年11月30日繳納定金890,159 元，高新銀行即向本院
    聲請撤回強制執行，並由本院發給系爭債權之債權憑證，嗣
    高新銀行於戊○○繳足400 萬元後，出具同意書同意塗銷系
    爭抵押權，亦僅係為讓戊○○得以過戶系爭房地，並非表示
    將系爭債權以400 萬元讓與戊○○，此徵之高新銀行再將系
    爭債權未受清償部分轉列為呆帳即明，足見原告未曾全數清
    償系爭債務，原告請求確認系爭債權不存在，並無理由。又
    伊對原告既尚有債權存在，則伊以98年強制執行事件聲請拍
    賣己○○○名下股票，並受償607,241 元，自無不當得利可
    言等語，資為抗辯。並聲明：原告之訴駁回。
三、兩造不爭執事項：
  (一)己○○○於80年7 月11日，邀約庚○○為連帶保證人，向高
    雄一信借款10,000,000元，並由己○○○提供系爭房地為高
    雄一信設定系爭抵押權。
  (二)原告於89年間因未依約清償本息，經高新銀行向本院取得89
    年度促字第70295 號支付命令，並據以聲請強制執行，由本
    院以90年強制執行事件受理在案，嗣因執行無效果，而由本
    院發給系爭債權憑證。
  (三)系爭債權為：原告應連帶付高新銀行1,000 萬元，及自89年
    6 月15日起至清償日止，按年息8.5%計算之利息，暨自89年
    7 月15日起至清償日止，其逾期在6 個月以內者，按上開利
    率之10% ，逾期超過6 個月者，按上開利率之20% 計算之違
    約金，並連帶賠償程序費用147 元。
  (四)高新銀行於91年2 月5 日出具抵押權塗銷同意書，並據以向
    高雄市三民地政事務所辦理塗銷系爭抵押權。
  (五)被告於98年4 月間以系爭債權之債權憑證為執行名義，向本
    院聲請強制執行，而由本院以98年強制執行事件，拍賣己○○○名下之股票而受償607,241 元。
  (六)被告於91年2 月5 日出具抵押權塗銷同意書時，就系爭債權
    受償之金額為4,000,000 元。
四、兩造於審理中協商之爭點為：系爭債權是否以400 萬元代價
    讓與戊○○，且經戊○○以400 萬元為清償後，即已全數清
    償完畢?茲敘述如下：
  1.本件原告固主張高新銀行將系爭債權以400 萬元之代價讓與
    戊○○，且於戊○○交付400 萬元予高新銀行時，系爭債權
    即已全數清償完畢云云，然此為被告所否認。惟查：戊○○
    固到庭證稱：伊從事法拍屋買賣，上網看到法院公告拍賣系
    爭房地之底價，認為可能無法拍定，恰巧有客戶有意購買系
    爭房地，但不能經法院拍賣程序，請伊出面與銀行協商，故
    伊前往高新銀行總行去詢問可否以私下協商之方式來購買，
    最後是以三百多或四百多萬元成交。高新銀行表示，說如要
    購買系爭房地，須經要債務人同意，因為也需要債務人配合
    將權狀交出辦理過戶登記。事後，伊就去找庚○○商談，庚○○表示如果說他的債務能夠一筆勾消，不要再有債務的話
    ，他就願意配合，伊即再次前往高新銀行並表示債務人願意
    配合為買賣等語（見本院卷第71頁），固可徵原告當時確曾
    向戊○○要求系爭債權應於戊○○清償400 萬元後全數消滅
    。然審諸戊○○亦同時證稱：伊不確定當時是否有向高新銀
    行表明原告要求債務須一筆勾消（見本院卷第71頁）等詞以
    觀，已難逕認高新銀行知悉原告要求以戊○○給付之400 萬
    元清償系爭債權全部，則高新銀行於此情形下，自無將系爭
    債權以400 萬元讓與戊○○之必要。此再徵之，戊○○另證
    稱：伊與高新銀行間，根本未曾討論過是否讓與系爭債權之
    問題（見本院卷第71至72頁）等詞，及原告迄今未能提出系
    爭債權已讓與戊○○之其他事證以觀，益見被告辯稱：高新
    銀行未將爭系債權以400 萬元之代價讓與戊○○等語，應屬
    實情。是戊○○事後縱因買受系爭房地，而給付原告400 萬
    元，亦顯不生清償系爭債權全部之效力。
  2.次查，依戊○○另證稱：伊未向高新銀行確認，以400 萬元
    購買系爭房地後，高新銀行將拋棄對原告之其餘債權（見本
    院卷第71頁）等語，及被告自承：出賣系爭房地時，伊係與
    戊○○商談，未曾與高新銀行接洽（見本院卷第49頁）等詞
    觀之，堪認高新銀行未曾親自或委由戊○○，向原告承諾於
    獲得系爭房地出售之400 萬元後，即拋棄對系爭債權其餘未
    受清償之部分。準此，原告前揭主張：系爭債權於戊○○給
    付原告400 萬元後，即全數消滅云云，並非可採。
  3.又原告另主張：因被告已出示系爭抵押權之抵押權塗銷同意
    書（見本院卷第10頁），足見被告係同意系爭債權以400 萬
    元全數清償云云。然戊○○既係為買受系爭房地始與兩造接
    洽，衡諸常情，其不可能買受仍存有抵押權之系爭房地，足
    見被告出具抵押權塗銷同意書，乃系爭房地得以順利過戶予
    第三人所必要，則在無其他積極事證之情形下，尚難單憑被
    告出具抵押權塗銷同意書，即認被告已拋棄系爭債權其餘未
    受清償之部分。
  4.承前所述，系爭債權並未以400 萬元代價讓與戊○○，且被
    告亦未承諾系爭債權於戊○○給付400 萬元後即全數消滅，
    故系爭債權尚未全數清償完畢，堪予認定。而按，於此情形
    下，系爭債權仍有6,498,750 元及自91年2 月6 日至清償日
    止按年息百分之8.5 計算之利息，及自91年3 月7 日起逾期
    在六個月以內按上開利率10% ，逾期超過六個月按上開利率
    20% 計算之違約金，尚未清償，為原告所不爭執（見本院卷
    第65頁），足見原告訴請確認系爭債權不存在，洵屬無據。
    又系爭債權既仍有前揭金額尚未清償，則被告聲請拍賣己○○○名下之股票而受償607,241 元，自屬有正當之法律上原
    因，故己○○○主張被告為不當得利，應依民法第179 條規
    定返還云云，亦非可採。
五、從而，原告訴請確認系爭債權不存在，並請求被告給付己○○○607,241 元及自起訴狀繕本送達翌日起至清償日止，按
    年息5%計算之利息，均無理由，應併予駁回。
六、本件係原告全部敗訴，其繳納之第一審訴訟費用即裁判費10
    5,368 元，應由原告負擔。
七、結論：本件原告之訴為無理由，依民事訴訟法第78條、第85
    條第1 項前段、第87條第1 項，判決如主文。
中    華    民    國    99    年    1     月    20    日
                  民事第五庭  法  官  李育信
以上正本係照原本作成。
如不服本判決，應於送達後20日內，向本院提出上訴狀並表明上
訴理由，如於本判決送達前提起上訴者，應於判決送達後10日內
補提上訴理由書（須附繕本）。
中    華    民    國    99    年    1     月    20    日
                              書記官  林玉珊

司法院資訊處製作；財團法人民間司法改革基金會備份。
